最　高　行　政　法　院　判　決
　　　　　　　　　　　　　　　　　　 96年度判字第00988號
上　訴　人　泛亞電信股份有限公司
代　表　人　甲○○
訴訟代理人　黃雅惠律師
　　　　　　何惠心律師
　　　　　　蕭炳旭律師
被 上訴 人　經濟部智慧財產局
代　表　人　乙○○
上列當事人間因商標註冊事件，上訴人對於中華民國94年9月8日
臺北高等行政法院93年度訴字第2920號判決，提起上訴，本院判
決如下：
　　主  文
上訴駁回。
上訴審訴訟費用由上訴人負擔。
    理  由
一、上訴人於民國（下同）92年2月25日以「全民半價及圖（彩
    ）」商標（下稱系爭商標，如原審附圖所示），指定使用於
    修正前商標法施行細則第49條所定商品及服務分類表第38類
    之藉網路提供行動電話傳輸服務、行動電話傳輸業務、簡訊
    傳輸、電話、電報、電信傳輸、商業用電話秘書、代客留言
    傳話、代撥叫無線電呼叫器、電信加值網路傳輸、提供資料
    庫連線服務、提供國際網際網路傳輸服務、通訊器材之租賃
    、代辦電信門號之申請服務，向被上訴人申請註冊。案經被
    上訴人審查，認系爭商標圖樣為業者促銷方案之廣告用語，
    以之作為商標指定使用於前開服務，尚不足以使相關消費者
    認識其為表彰服務之標識，並得藉以與他人之服務相區別，
    應不具識別性，以93年3月22日商標核駁第0000000號審定書
    （下稱原處分）為「應予核駁」之處分。上訴人不服，提起
    訴願，遭決定駁回，乃循序提起本件行政訴訟。
二、上訴人於原審起訴主張：（一）依商標法第23條第1項第1款
    及同法第5條規定意旨，如係以直接而明顯之文字、圖形等
    方法描述商品之成份、特性、原材料、使用方法等，其既得
    由業界標示於商品上，用以說明商品特質，自不應准其做為
    商標註冊專用，以免有失公平競爭秩序。（二）系爭商標之
    構圖係由描邊中央鏤空之4中文字「全民半價」施以筆劃連
    結與彩色之構圖設計所組成，圖樣上4中文字「全」、「民
    」、「半」、「價」藉著橫向之筆劃兩兩相連，刻意將「全
    」字提高，配合逐漸下降之文字排列，而其中之「半」字更
    以向下之「箭頭」圖案表現，復以淡藍色長方形背景襯托出
    鏤刻之「全民半價」4字，整體構圖意匠突出，並隱喻上訴
    人所提供之服務價格極為優惠，期全民共襄盛舉，此暗喻之
    意涵與指定服務「行動電話傳輸」根本無直接相關，「全民
    半價」係獨創之商標名稱。觀諸系爭商標整體圖樣係一體化
    不可分割之構圖，並非單純中文字之商標型態，其外觀所給
    予消費者之感知即為一商標之寓目印象，足以使消費者認識
    其為表彰服務之商標，具有商標識別性，況且其圖樣上之文
    字「全民半價」亦非不具識別性之文字，是系爭商標實係具
    有識別性之商標，消費者視之即有商標型態之認識，因此符
    合商標法第5條規定，至為明顯。（三）上訴人創用系爭商
    標圖樣係欲以較優惠之價格吸引消費者，並期全民共襄盛舉
    ，而此暗喻之意涵與所指定之服務並無直接相關，消費者無
    法從系爭商標圖樣本身得知其所指定服務之性質、內容、功
    能、通用名稱或其他說明，從而系爭「全民半價及圖（彩）
    」商標並不違反商標法第23條第1項第1款之規定，已甚為明
    顯。（四）系爭商標圖樣上之中文「全民」2字作為商標圖
    樣而言，屬於具有識別性之文字，在全類商品與服務即查有
    數十件獲准註冊之「全民」商標，即便在系爭商標所指定使
    用之第38類服務中，亦有3筆取得註冊之資料，足徵「全民
    」2字用作商標具有識別性，並且不具備說明性，足使消費
    者認識其為商品或服務之標識，並得藉以與他人商品或服務
    相區別。「半價」2字在商標圖樣上亦非說明性文字，商標
    註冊實務上有其餘類似案例未聲明不專用亦獲准註冊，由此
    可知，「半價」2字在商標圖樣上亦屬具有識別性之文字。
    由此亦可推知，由「全民」、「～價」等具有識別性文字組
    成之系爭商標圖樣中文部分「全民半價」亦具有識別性，應
    得以申請註冊。更何況，系爭商標圖樣上除中文部分外，尚
    結合文字筆劃之連貫設計與淡藍色背景構成整體圖樣，其外
    觀設計已大大提昇系爭商標之識別性，與前開單純之中文字
    商標相較，其顯著性更高，斷無不准註冊之理。（五）即便
    被上訴人認系爭商標圖樣欠缺識別性，無法作為表彰上訴人
    營業上服務之識別標識，並使消費者藉以與他人服務相區別
    ，然上訴人已將之廣泛使用於市面，相關大眾已甚為熟知，
    無論該標誌本身原本具識別性與否，其已經透過廣泛使用對
    一般服務接受者創造出獨立之商業印象，消費者均已對之產
    生單一來源之聯想，系爭商標已取得其圖樣之第二層意義，
    相關大眾已熟知「全民半價」係上訴人所創用，況上訴人在
    文字上所施之圖案設計已增強整體圖樣之識別性，加以上訴
    人已聲明放棄未經設計之「全民半價」之專用，基於個案衡
    平原則，本件應予核准，為此求為判決撤銷訴願決定、原處
    分，及被上訴人就上訴人92年2月25日註冊申請案，應作成
    核准之行政處分等語。
三、被上訴人則以：系爭商標圖樣上之中文「全民半價」，有「
    提供所有消費者更優惠的價格」之意涵，係業者促銷之一種
    廣告性質用語，以之作為商標，尚不足以使相關消費者認識
    其為表彰服務之標識，並得藉以與他人之服務相區別，應不
    具識別性，至上訴人所檢送之相關電視、網路、報章雜誌等
    廣告，充其量僅顯示「全民半價」為上訴人提供予相關消費
    者選擇之促銷方案，仍不具識別服務來源之功能，又系爭商
    標係整體不具識別性，上訴人所為不專用之聲明不符商標法
    第19條之規定，原處分並無違誤等語，資為答辯。
四、原審斟酌全辯論意旨及調查證據結果，以：（一）依上訴人
    於申請時所提出之附件6媒體新聞及附件7廣告所示，其所稱
    之「全民半價」均與「全民半價588（每月免費通話110分鐘
    ），不管打哪家，通通享（或降）半價」、「全民半價指定
    網100打和信（或遠傳）半價」、「泛亞全民半價588，網內
    網外一律算半價」、「全民半價588/988」連用，是可知「
    全民半價588」或「全民半價988」均係上訴人所促銷之資費
    方案，而「全民」與「半價」則在說明其資費方案之對象與
    主要內容；再查「全民」與「半價」均係商業上常見之語詞
    ，兩者合起來有提供所有國民一半價格的優惠，此類似的用
    語，為各業者為促銷廣告時所常使用，則被上訴人認其無法
    使一般消費者認識其為表彰服務來源、品質、信譽之標識，
    並得藉以與他人服務相區別，應不具識別性，即屬有據。（
    二）至上訴人主張其自申請系爭商標以來使用於其所表彰服
    務，並在各大媒體密集促銷及廣告，在客觀上確足使一般消
    費者認識為上訴人用來表彰其商品之識別標識，並得藉以與
    他人之服務相區隔云云，惟查依上訴人提出之證據均不足為
    證，以下分述之：1.依上訴人提出之92年3月12日至92年4月
    11日之報紙廣告影本及活動照片及廣告等所示，其上固均有
    「全民半價」之圖樣，惟查，如前所述，其均伴以「588」
    「每月免費通話110分鐘，不管打哪家，通通降半價」，並
    均另有「泛亞電信及圖」作為區別服務來源之標識。2.又依
    上訴人提出之網路新聞報導所示，其報導所著重者亦均在於
    費率之減價與半價，且亦均另有「泛亞」或「泛亞電信」作
    為區別服務來源之標識，是上訴人所舉之證據均無足採信。
    3.上訴人雖於訴願程序提出廣告費列表及廣告費發票（或收
    據）及網頁使用資料等，惟查，其呈現之方式仍與前揭之廣
    告相同，尚不生上訴人所主張之第2層意義。（三）末按商
    標法第19條規定：「商標包含說明性或不具識別性之文字、
    圖形、記號、顏色或立體形狀，若刪除該部分則失其商標之
    完整性，而經申請人聲明該部分不在專用之列者，得以該商
    標申請註冊。」其立法意旨乃基於因商標法要求商標圖樣整
    體具識別性，而其圖樣中包含說明性或不具識別性之文字或
    圖形者，為避免因該部分致不准註冊，或註冊後就該部分單
    獨主張權利而產生爭議，得經申請人聲明該部分不與商標圖
    樣分離單獨請求專用。查系爭商標圖樣內之整體文字「全民
    半價」不具識別性，已如前述，是縱系爭商標有就該4字加
    以設計，其亦無上開規定所謂之單獨使用或整體使用之可言
    ，是上訴人主張經其已為不專用之聲明後，被上訴人應予核
    准系爭案之註冊，於法無據等語，因而駁回上訴人在原審之
    訴。
五、上訴人上訴意旨略謂：（一）本案系爭商標圖樣上除中文部
    分外，尚結合文字筆劃之連貫設計與淡藍色背景構成整體圖
    樣，其外觀設計更大大提昇系爭商標之識別性，與前開單純
    之中文字商標相較，其顯著性更大為提高，是以系爭商標具
    有識別性，應無疑義。上訴人另舉經被上訴人核准之註冊第
    163032號「全民開煮」商標、註冊第169306「全民想印（隨
    Call隨印）」等已獲註冊之商標，若上述商標均獲註冊，則
    系爭商標更無理由不准註冊。況乎，系爭商標並非單純文字
    商標，上訴人就「全民半價」文字作有如上述之獨特設計，
    並已聲明未經設計之「全民半價」不單獨主張專用權，被上
    訴人仍不准註冊，無疑有悖於商標審查之一致性與行政程序
    法第6條所揭之平等原則，而有判決不適用法規之違背法令
    。另原審判決就上訴人上開重要攻擊防禦方法漏未審酌，且
    未於判決理由中記載隻字意見，顯有判決理由不備之違法。
    （二）原審判決對於上訴人於訴訟中主張系爭商標整體文字
    已因其「特殊設計」而取得識別性之重要爭點，未於判決理
    由項下記載其意見，此有判決不備理由之違法。另原審判決
    未查前揭「聲明不專用審查要點」第7點之規定，即商標圖
    樣縱由說明性或不具識別性之文字組合而成，若其整體文字
    經獨特設計而具有識別性者，則亦得就未經設計的文字部分
    聲明不專用而請求准予註冊，乃原審法院竟以所謂系爭商標
    圖樣內之整體文字「全民半價」不具識別性，縱系爭商標有
    就該4字加以設計，其亦無商標法第19條規定所謂之單獨使
    用或整體使用之可言云云，率爾認定上訴人無就「全民半價
    」聲明不專用而申請註冊之餘地，而駁回上訴人之訴，除有
    判決不適用上引「聲明不專用審查要點」第7點規定及遺漏
    事實之違背法令外，原判決亦顯係誤認商標法第19條所謂「
    商標包含說明性或不具識別性之文字」僅限於「部分文字」
    不具識別性始有適用，而不及於商標「全部文字」不具識別
    性但經特殊設計而取得識別性者，故原審判決就此亦有適用
    上開法規不當之違法。（三）關於促銷方案之廣告用語用作
    商標而獲准註冊者，如「YOUR NETWORK TO THE WORLDS ICS
    AND COMPUTER PRODUCTS」商標獲准註冊於代理積體電話、
    電子系統及組件之經銷服務等諸如此類，均係促銷方案之廣
    告用語，均獲准註冊，而原審竟未斟酌及此，就上訴人上開
    主張，亦未說明其不採理由，徒以所謂「全民半價」係促銷
    廣告用語不具識別性云云，遽為不利上訴人之判決，亦有判
    決不備理由之違法。（四）商標法第23條第4項規定「有第
    一項第二款規定之情形或有不符合第五條第二項規定之情形
    ，如經申請人使用且在交易上已成為申請人商品或服務之識
    別標示者，不適用之」，其認定之標準厥在於是否經使用而
    在交易上已成為申請人商品服務之識別標識，而應與其於使
    用時是否另伴有其他促銷用詞或是否併以其他標誌作為區分
    服務來源無關。換言之，只要使用之標識業已透過廣泛使用
    對一般消費者創造出獨立之商業印象或來源之聯想，則該使
    用之標識即已取得其圖樣之第二層意義，惟原審法院未審酌
    及此，竟率爾以非屬商標法第23條第4項構成要件之所謂「
    …其均伴以『588』『每月免費通話110分鐘，不管打哪家』
    …」等語，認定所謂「…尚不生上訴人所主張之第二層意義
    」云云，其判決自亦有就商標法第23條第4項適用不當之違
    背法令。（五）按92年5月28日修正公布之現行商標法第23
    條第4項規定：「有第一項第二款規定之情形或有不符合第
    五條第二項規定之情形，如經申請人使用且在交易上已成為
    申請人商品或服務之識別標識者，不適用之。」，此為商標
    第二層意義之規定。惟被上訴人就系爭商標是否取得「第二
    層意義」，於審定書中並未表示任何意見，顯然被上訴人於
    為核駁審定時並未就系爭商標是否取得第二層意義之事實狀
    態加以審酌，綜言之，被上訴人並未以核駁時之事實狀態為
    判斷時點加以審酌，此顯然違背審定時之商標法第23條之規
    定，惟原審判決未為詳查，自有認事用法不當及判決不適用
    上揭法規之違誤。（六）上訴人於92年2月25日以系爭商標
    向被上訴人申請註冊時，同時另以「全民半價及圖588（彩
    ）」商標向被上訴人申請註冊。惟該件商標亦於93年3月22
    日遭被上訴人以與核駁系爭商標申請之相同理由即「『全民
    半價588』為促銷商品之廣告用語，…以之作為商標指定使
    用於所指定之服務，實無法使一般消費者認識其為表彰服務
    來源之標識，並得藉以與他人之服務相區別，應不具識別性
    」核駁該處分。後上訴人不服，並經臺北高等行政法院94年
    11月10日以93年度訴字第3078號判決將訴願決定及原處分一
    併撤銷，其理由即係被上訴人就上訴人主張該「全民半價及
    圖588（彩）」商標已因使用而具次要意義，於審定書並未
    以核駁時之事實狀態為判斷時點加以審酌予以核駁，違反修
    正後之商標法第23條第1項之規定，並將該案發回由被上訴
    人重為審定。本案亦應就同類型之案件為相同之判決，否則
    即有違背法令之違誤云云。
六、本院查：(一)按「商標得以文字、圖形、記號、顏色、聲音、
    立體形狀或其聯合式所組成。前項商標，應足以使商品或服
    務之相關消費者認識其為表彰商品或服務之標識，並得藉以
    與他人之商品或服務相區別。」為商標法第5條所明定。同
    法第23條第4項規定：「…有不符合第五條第二項規定之情
    形，如經申請人使用且在交易上已成為申請人商品或服務之
    識別標識者，不適用之。」其立法意旨乃基於商標之功能即
    在使消費者認識其商品或服務之來源，若無法使消費者識別
    其商品或服務來源，即失商標之功能，自不得核准其註冊。
    至於識別性有無之判斷，係指商標應就指定使用之商品或服
    務、消費者之認知、實際交易情況及其使用方式，判斷是否
    足以使相關消費者認識其為表彰商品或服務之標識，並得藉
    以與他人之商品或服務相區別，且若不具識別性之商標，如
    經申請人使用且在交易上已成為申請人商品或服務之識別標
    識者，則可檢送使用證據，依商標法第23條第4項之規定，
    准其商標註冊。(二)本件上訴人所稱之「全民半價」係其所促
    銷之資費方案，而「全民」與「半價」則在說明其資費方案
    之對象與主要內容；再查「全民」與「半價」均係商業上常
    見之語詞，兩者合起來有提供所有國民一半價格的優惠，此
    類似的用語，為各業者為促銷廣告時所常使用，自無法使一
    般消費者認識其為表彰服務來源、品質、信譽之標識，並得
    藉以與他人服務相區別，應不具識別性；另依上訴人所提報
    紙廣告影本、網路新聞報導所示，其報導所著重者亦均在於
    費率之減價與半價，且亦均另有「泛亞」或「泛亞電信」作
    為區別服務來源之標識，是上訴人所舉之證據均無足證明其
    所主張商標法第23條第4項之第二層意義等情，業據原判決
    論述綦詳，並與前揭商標法第5條、第23條第4項規定相符，
    核無判決不備理由、判決不適用法規不當之違法。(三)另依「
    聲明不專用審查要點」第3點規定：商標圖樣整體為說明性
    或不具識別性者，不適用聲明不專用之規定。本件上訴人申
    請商標之「全民半價」整體既已不具識別性，依上揭規定，
    自無聲明不專用之適用。上訴人援引同要點第7點規定，主
    張其就未經設計之文字部分聲明不專用，被上訴人自應核准
    系爭案之註冊，尚無足採。(四)上訴人所舉其他核准之案例，
    核其文字組合之態樣及概念與本件案情有別，自不得比附援
    引執為本件應准註冊之依據，並主張原處分有違平等原則。
    (五)被上訴人核駁之原處分雖未就上訴人所主張之其已就系爭
    商標取得「第二層意義」，說明不予採取之理由，惟其於訴
    願答辯時已補具理由，載明「惟○○半價幾已廣泛使用在各
    行各業之促銷行為中，則不論廣告量、發行量有多大，本件
    即已不具識別自他服務來源之功能。」亦經訴願決定予以採
    取，而駁回上訴人上開主張，則原處分之瑕疵自已補正。另
    上訴人以「全民半價及圖588」向被上訴人申請註冊遭駁回
    ，該案雖經原審法院以93年度訴字第3078號判決將訴願決定
    及原處分一併撤銷，惟商標之審核係基於個案審查，上訴人
    自不得執該案例，而主張本件亦應同為處理；且該案係下級
    審之判決，亦無拘束本院之效力。(六)原審雖有未於判決中加
    以論斷者，惟尚不影響於判決之結果，與所謂判決不備理由
    之違法情形不相當。其他上訴意旨，無非重述原審業經主張
    而為原判決不採之陳詞再事爭執，或就原審取捨證據、認定
    事實之職權行使，指摘其為不當，尚難認為合法之上訴理由
    。(七)綜上所述，上訴論旨均無足採，上訴人猶執前詞，指摘
    原判決違背法令，求予廢棄，為無理由，應予駁回。
據上論結，本件上訴為無理由，依行政訴訟法第255條第1項、第
98條第3項前段，判決如主文。
中　　華　　民　　國　　96　　年　　6　　 月　　7　　 日
                  第四庭審判長法  官　鍾　耀　光
                              法  官  姜　仁　脩
                              法  官　王　德　麟
                              法  官　黃　清　光
                              法  官　吳　慧　娟
以  上  正  本  證  明  與  原  本  無  異
中　　華　　民　　國　　96　　年　　6　　 月　　7　　 日
　　　　　　　　　　　　　　　書記官　王　史　民
